臺灣高等法院民事判決　　　　　　　　　 94年度家上字第4號
上　訴　人　乙○○
訴訟代理人　歐斐文　律師
被　上訴人　甲○○
　　　　　　臺灣銀行新店分行
上　一　人
法定代理人　蔣曼麗
訴訟代理人　簡雪惠
上列當事人間確認繼承權不存在等事件，上訴人對於中華民國89
年11月30日臺灣臺北地方法院89年度家訴字第110號及92年11 月
26日臺灣臺北地方法院91年度家訴更字第1 號第一審判決提起上
訴，並為訴之減縮，本院於94年6 月14日言詞辯論終結，判決如
下：
    主  文
中華民國八十九年十一月三十日臺灣臺北地方法院八十九年度家
訴字第一一０號判決（除減縮部分外）廢棄。
確認被上訴人甲○○領取被繼承人伍桂林所有之被上訴人臺灣銀
行新店分行之國軍退伍優惠儲蓄存款新台幣壹佰零捌萬參仟壹佰
元（存單號碼0000000，帳號000000000000
）權利不存在。
被上訴人臺灣銀行新店分行應給付上訴人新台幣壹佰零捌萬參仟
壹佰元及如附表所示之利息。
第一、二審訴訟費用（除減縮部分外）由被上訴人甲○○負擔。
    事實及理由
一、被上訴人臺灣銀行新店分行之法定代理人於民國92年12月19
    日由邱永祥變更為蔣曼麗，有該行行員任免通知書可稽（本
    院家上字第4號卷22頁）， 茲由蔣曼麗聲明承受訴訟，於法
    核無不合，應予准許。
二、按在第二審為訴之變更或追加，非經他造同意，不得為之，
    但民事訴訟法第255條第1項第2款至第6款情形，不在此限；
    又擴張或減縮應受判決事項之聲明者，縱於訴狀送達後，原
    告仍得將原訴變更或追加他訴，無須得被告同意，此觀民事
    訴訟法第446條第1項及第255條第1項第3款規定自明。 查上
    訴人即原告於原審先位聲明為：(一)確認被上訴人甲○○對於
    已故伍桂林所有之臺灣銀行新店分行（ 存單號碼0000000，
    帳號000000000000）之國軍退伍優惠儲蓄存款新台幣（下同
    ）108萬3,100元（下稱系爭存款）之繼承權不存在。(二)被上
    訴人臺灣銀行新店分行應給付上訴人108萬3,100元及自起訴
    狀繕本送達翌日起至清償日止，按年息百分之十八計算之利
    息。備位聲明為：(一)確認被上訴人甲○○領取已故伍桂林所
    有之系爭存款權利不存在。(二)被上訴人臺灣銀行新店分行應
    給付上訴人143萬2,575元及自92年11月12日起至清償日止，
    按年息百分之0.七五計算之利息【備位聲明原為：(一)請求就
    被繼承人伍桂林之遺產依其在原審附表一之分割方法為裁判
    分割（嗣於90年4月24日撤回）。 (二)被上訴人臺灣銀行新店
    分行應給付上訴人108萬3,100元及自起訴狀繕本送達翌日起
    至清償日止，按年息百分之十八計算之利息，嗣變更如上述
    】。上訴人上訴本院後，就上開先、備位聲明減縮為：(一)確
    認被上訴人甲○○領取被繼承人伍桂林所有系爭存款之權利
    不存在。 (二)被上訴人臺灣銀行新店分行應給付上訴人108萬
    3,100元及如附表所示之利息， 依上開說明，自應准上訴人
    為上開聲明之減縮。又被上訴人甲○○經合法通知，未於言
    詞辯論期日到場， 核無民事訴訟法第386條各款所列事由，
    爰依上訴人聲請，由其一造辯論而為判決。
三、上訴人主張：上訴人之夫伍桂林於89年3月9日因病情轉劇，
    遂邀集全部繼承人即上訴人與被上訴人甲○○，並委託林秋
    松律師代筆在行政院國軍退除役官兵輔導委員會臺北榮民總
    醫院（下稱臺北榮民總醫院）書立遺囑（下稱系爭遺囑）就
    其遺產作成分配，依系爭遺囑第4條內容， 系爭存款係分配
    由上訴人繼承。系爭遺囑除經伍桂林及上訴人與被上訴人甲
    ○○簽名外，並經見證人兼代筆人林秋松律師及見證人蓋文
    永、王共和在場見證簽名，已符合民法第1194條規定代筆遺
    囑之要件，具有代筆遺囑之效力；嗣伍桂林於同年月14日死
    亡。 詎上訴人於89年6月間持系爭遺囑前往被上訴人臺灣銀
    行新店分行欲領取系爭存款，被上訴人臺灣銀行新店分行竟
    以系爭遺囑為口授遺囑， 已逾3個月有效期間，已失其效力
    為由而拒絕給付，並稱上訴人須協同全體繼承人共同領取系
    爭存款，爰求為：(一)確認被上訴人甲○○領取被繼承人伍桂
    林所有系爭存款之權利不存在。(二)被上訴人臺灣銀行新店分
    行應給付上訴人108萬3,100元及如附表所示利息之判決（原
    審於89年11月30日以89年度家訴字第110 號判決認上訴人如
    上二所述之先位之訴顯無理由而予以駁回，惟漏未就上訴人
    如上二所述之備位之訴裁判，經上訴人就該脫漏部分聲明不
    服， 原審乃又於92年11月26日以91年度家訴更字第1號判決
    認上訴人之聲明雖有如上二所述之先位及備位之別，然核其
    各該請求之當事人、訴之聲明及訴訟標的均無差別，與客觀
    訴之預備合併之要件不符，不生預備合併之效力，應屬就同
    一事項所為之請求，上訴人所為備位之主張顯屬欠缺權利保
    護必要而予以駁回，上訴人不服上開二判決提起本件上訴及
    為訴之減縮，減縮後聲明僅餘上述家訴事件先位聲明部分（
    並已有部分利息減縮）上述家訴更裁判之備位聲明部分則因
    減縮而生撤回效力，不在本院審理範圍），並上訴聲明：(一)
    原判決廢棄。(二)確認被上訴人甲○○領取被繼承人伍桂林所
    有系爭存款之權利不存在。(三)被上訴人臺灣銀行新店分行應
    給付上訴人108萬3,100元及如附表所示之利息。
四、被上訴人臺灣銀行新店分行則以：被上訴人臺灣銀行新店分
    行僅係伍桂林所有系爭存款之存款銀行，非伍桂林之繼承人
    ，與被上訴人甲○○間並無民事訴訟法第53條規定得為共同
    訴訟人之情形，上訴人列被上訴人臺灣銀行新店分行為對造
    ，當事人顯不適格，且上訴人祇須法院確認被上訴人甲○○
    對伍桂林之繼承權不存在或系爭遺囑有效確定，即可至被上
    訴人臺灣銀行新店分行領取系爭存款，上訴人亦無對被上訴
    人臺灣銀行新店分行起訴之必要，上訴人對被上訴人臺灣銀
    行新店分行之請求欠缺權利保護必要。系爭遺囑不符合民法
    第1194條代筆遺囑之要件，應無代筆遺囑之效力。被上訴人
    臺灣銀行新店分行並非不給付系爭存款，祇係因被上訴人臺
    灣銀行新店分行係系爭存款之受寄人，應盡善良管理人之注
    意義務，在上訴人與被上訴人甲○○間就系爭存款之繼承權
    爭議尚未釐清前拒絕上訴人單獨領取，實為防衛其權利所必
    要等語，資為抗辯，並答辯聲明：上訴駁回。
五、被上訴人甲○○則以：系爭遺囑係林秋松律師依上訴人與被
    上訴人甲○○在臺北榮民總醫院家屬會客休息室之協商結果
    所撰擬，完成後，由上訴人、被上訴人甲○○及見證人蓋文
    永、王共和分別簽名，再由王共和持至病房請伍桂林簽名，
    惟當時伍桂林意識不清且戴著氧氣罩，有在場之人告以伍桂
    林系爭遺囑係為被上訴人甲○○與妻子盛飛鳳之結婚證書，
    伍桂林聞之欣然由王共和扶著右手於其上簽名及蓋手印，伍
    桂林並非以立口授遺囑之意思而簽名，且林秋松律師亦未對
    伍桂林宣讀及講解系爭遺囑內容，系爭遺囑不符口授遺囑及
    代筆遺囑之法定要件，應不生效力等語，資為抗辯，並答辯
    聲明：上訴駁回。
六、上訴人主張伊夫伍桂林於89年3月9日因病情轉劇，伊及被上
    訴人甲○○乃委託林秋松律師代筆在臺北榮民總醫院書立系
    爭遺囑，系爭遺囑除經伍桂林及全體繼承人即伊與被上訴人
    甲○○簽名外，並經見證人兼代筆人林秋松律師及見證人蓋
    文永、王共和在場見證簽名，嗣伍桂林於同年月14日死亡，
    伊於同年6 月間持系爭遺囑前往被上訴人臺灣銀行新店分行
    欲領取系爭存款，遭被上訴人臺灣銀行新店分行拒絕給付，
    並稱伊須協同全體繼承人共同領取系爭存款等情，業據其提
    出系爭遺囑、戶籍謄本、律師函及被上訴人臺灣銀行新店分
    行函為證（原審家訴字卷(一)13-25頁）， 且為被上訴人所不
    爭執，自堪信為真實。
七、上訴人另主張系爭遺囑雖名為口授遺囑，惟核其內容及形式
    應為代筆遺囑， 依系爭遺囑第4條內容伍桂林係將系爭存款
    分配由伊繼承，被上訴人甲○○對之無繼承權，伊得單獨向
    被上訴人臺灣銀行新店分行領取系爭存款云云，雖為被上訴
    人所否認，並以前開情詞置辯，惟查：
  (一)按普通共同訴訟乃原告就合於共同訴訟要件之事件，得自由
    選擇提起單一之訴或合併提起共同訴訟，此種共同訴訟，其
    當事人及訴訟標的均為複數，具有可分之性質，原告本得分
    別提起單一之訴，然為訴訟經濟，亦許原告合併提起共同訴
    訟，原告得自由選擇。 本件上訴人之上訴聲明第2項係請求
    確認被上訴人甲○○領取系爭存款之權利不存在，屬確認之
    訴，而上訴聲明第3 項係請求被上訴人臺灣銀行新店分行應
    給付上訴人系爭存款，屬給付之訴，核屬兩單一訴訟，然該
    二訴訟為訴訟標的之權利或義務係本於同一之事實及法律上
    之原因，且為訴訟經濟，上訴人自得合併提起本件共同訴訟
    ，是被上訴人臺灣銀行新店分行抗辯伊僅係系爭存款之存款
    銀行，非伍桂林之繼承人，伊與被上訴人甲○○間並無民事
    訴訟法第53條規定得為共同訴訟人之情形，上訴人列伊為對
    造，當事人顯不適格云云，並非可採。又查被上訴人既均否
    認系爭遺囑之效力，稱上訴人須協同全體繼承人即被上訴人
    甲○○共同領取系爭存款，而拒絕上訴人單獨領取，則上訴
    人是否須與被上訴人甲○○共同領取系爭存款而不得單獨領
    取即有不明確，致其在法律上之地位發生不安之狀態，上訴
    人自有以確認之訴除去不安之必要，而有即受確認判決之法
    律上利益，是上訴人訴請確認被上訴人甲○○領取系爭存款
    之權利不存在，及被上訴人臺灣銀行新店分行應給付其系爭
    存款，自難認上訴人欠缺權利保護要件。
  (二)次按代筆遺囑，由遺囑人指定3人以上之見證人， 由遺囑人
    口述遺囑意旨， 使見證人中之1人筆記、宣讀、講解，經遺
    囑人認可後，記明年、月、日及代筆人之姓名，由見證人全
    體及遺囑人同行簽名，遺囑人不能簽名者，應按指印代之，
    民法第1194條定有明文。查系爭遺囑於林秋松律師代筆書立
    完成後，由立遺囑人伍桂林簽名，並經全體繼承人及見證人
    簽名之事實，為兩造所不爭執，自堪認系爭遺囑為真正。又
    查系爭遺囑雖名為「口授遺囑」，惟依系爭遺囑首段記載：
    「立遺囑人伍桂林（民國19年10月5日生） 茲因本人現於台
    北市榮民總醫院住院，生命來日不多，在尚有意識狀況下，
    就本人所有財產分配如下，兒子甲○○、妻子乙○○依本遺
    囑行之，由林秋松律師記載內容如下：．．．」等語，且係
    由林秋松律師代筆書立，文末並有「見證人兼代筆人林秋松
    律師」之記載， 及經3名見證人蓋文永、王共和、林秋松律
    師及全體繼承人即上訴人及被上訴人甲○○簽名，記明年、
    月、日；再佐以證人林秋松證稱：「這份口授遺囑是我見證
    的，當時和兩造（指上訴人及被上訴人甲○○）到榮總，當
    時事先已有1份口授遺囑， 但兩造說內容要更改，所以才請
    我去，內容更改之後王共和唸給伍桂林聽，同意後當事人及
    兩造才簽名，因為原來的是口授遺囑所以我照抄，沒有考慮
    口授遺囑和代筆遺囑有什麼不一樣。當時伍桂林沒有帶氧氣
    罩，意識清楚」等語（本院家上字第184號卷77頁）； 證人
    王共和證稱：「當時遺囑之內容是由林律師照原來就有的那
    1份抄寫過來的， 內容都是伍先生本人的意思，當時在醫院
    時，遺囑我有唸給他聽，遺囑後面的簽名，還是我端給他簽
    的，因為那時他寫字會發抖，當時簽字時他的意識很清醒，
    沒有帶氧氣罩」（本院家上字第184號卷86、122頁）；證人
    蓋文永證稱：「原來伍桂林就立有1份遺囑」 （本院家上字
    第184號卷120頁）；證人賈芸證稱：「因為伍桂林自己私下
    立有1份遺囑， 在法律上不一定完備，而我以前在榮民服務
    處服務，在那裡認識幾位律師，後來就請林秋松律師來，就
    在榮總病房旁的會議室拿出伍桂林先前自己所立的遺囑，拿
    給林律師作參考用，以他專業知識歸納整理一下，大家就簽
    了名，然後再到伍桂林病房，將內容唸給伍桂林聽，而後讓
    他簽名，他還很清楚，跟我聊天握手，遺囑沒有唸給他聽就
    叫他簽名，那是不可能的事」等語（本院家上字184號卷122
    頁）；及臺北榮民總醫院90年11月26日（90）北總行字第12
    294號函稱： 「病患伍桂林罹患肺癌合併肺部轉移，因呼吸
    困難而使用氧氣治療，直到89年3月9日仍維持神智清醒，仍
    能自解小便，因為體力不佳，而建議其使用鼻胃管以流質飲
    食補充體力，但遭病患拒絕，顯示其對外界事務仍有判斷能
    力」等語（本院家上字184號卷132頁），暨系爭遺囑上伍桂
    林之簽名筆劃清析工整等情，足見系爭遺囑係由林秋松律師
    就伍桂林原已表明之遺囑意旨寫成，符合上開「由遺囑人口
    述遺囑意旨，使見證人中之1人筆記 」之要件，之後並經宣
    讀、講解，經仍有立遺囑能力之伍桂林認可後簽名，自應認
    系爭遺囑已符合上開代筆遺囑之要件，而具有代筆遺囑之法
    定效力；況被上訴人甲○○早已依系爭遺囑內容將伍桂林所
    遺坐落台北縣新店市○○路45號5 樓房地移轉登記為其自己
    名義後轉賣他人 （本院家上字184號卷134-163、207頁），
    並分別單獨領取其所分配伍桂林在上海商業儲蓄銀行新店分
    行及台北國際商業銀行景美分行之存款（本院家上字184 號
    卷208-216頁）， 益見被上訴人甲○○亦不否認系爭遺囑之
    效力，是被上訴人抗辯系爭遺囑不符口授遺囑及代筆遺囑之
    法定要件，應不生效力云云，為不可採。至證人蓋文永、林
    建國、盛李佑珍雖證稱遺囑內容未唸給伍桂林聽云云（本院
    家上字184號卷120-121頁），惟核與上開事證不符，尚難據
    為有利於被上訴人之認定。
  (三)又查伍桂林既立有合法有效之系爭代筆遺囑，已如上述，且
    依該遺囑第4條內容， 伍桂林係將系爭存款分配由上訴人繼
    承，則被上訴人甲○○對之即無繼承權，而得由上訴人單獨
    向被上訴人臺灣銀行新店分行領取，是上訴人請求確認被上
    訴人甲○○領取系爭存款之權利不存在，為有理由。又按繼
    承人自繼承開始時，除民法另有規定外，承受被繼承人財產
    上之一切權利義務；又遺囑人於不違反關於特留分規定之範
    圍內，得以遺囑自由處分遺產，民法第1148條前段及第1187
    條分別定有明文。系爭代筆遺囑既已將系爭存款之繼承權分
    配予上訴人，則上訴人主張其依繼承及消費寄託之法律關係
    ，得單獨請求被上訴人臺灣銀行新店分行給付系爭存款，亦
    屬有據。
八、綜上所述，上訴人主張本於合法有效之系爭代筆遺囑請求確
    認被上訴人甲○○領取系爭存款之權利不存在及被上訴人臺
    灣銀行新店分行應給付其108萬3,100元及如附表所示之利息
    ，均屬應予准許。原審為上訴人敗訴之判決，自有未洽。上
    訴論旨指摘原審89年11月30日89年度家訴字第110號判決（
    除減縮部分外）不當，求予廢棄改判，為有理由，爰由本院
    將之廢棄（除減縮部分外）改判如主文第二、三項所示。又
    被上訴人臺灣銀行新店分行因為系爭存款之受寄人，應盡善
    良管理人之注意義務，其在上訴人與被上訴人甲○○間就系
    爭存款之繼承權爭議尚未釐清前拒絕上訴人單獨領取，應為
    防衛其權利所必要，且被上訴人甲○○既否認系爭遺囑之效
    力，卻又拒絕協同上訴人領取系爭存款，致上訴人不得不對
    被上訴人提起本件共同訴訟，被上訴人甲○○顯係專為自己
    之利益而為訴訟行為，爰命敗訴之被上訴人甲○○負擔本件
    訴訟費用。
九、兩造其餘之攻擊或防禦方法及未經援用之證據，經本院斟酌
    後，認為均不足以影響本判決之結果，自無逐一詳予論駁之
    必要，併此敘明。
十、據上論結，本件上訴為有理由， 依民事訴訟法第450條、第
    85條第3項、第463條、第385條第1項前段，判決如主文。
中　　華　　民　　國　　94　　年　　6　　月　　28 　　日
                  民事第十四庭審判長法  官　劉靜嫻
                                    法  官　李錦美
                                    法  官　陳駿璧
正本係照原本作成。
不得上訴。
中　　華　　民　　國　　94　　年　　6 　　月　　29　　日
　　　　　　　　　　　　　　　　　　書記官　黃　愛
